---
layout: post
title: "Clase 01"
main-class: 'clase'
permalink: /EstadisticaI/EstI:title.html
tags:

introduction: Introducción a la estadística descriptiva, y definición de las medidas más usadas en la práctica.
header-includes:
   - \usepackage{amsmath,amssymb,amsthm,amsfonts}
   - \usepackage[sectionbib]{natbib}
   - \usepackage[hidelinks]{hyperref}
output:
  md_document:
    variant: markdown_strict+backtick_code_blocks+autolink_bare_uris+ascii_identifiers+tex_math_single_backslash
    preserve_yaml: TRUE
always_allow_html: yes   
knit: (function(inputFile, encoding) {
  rmarkdown::render(inputFile, encoding = encoding,
  output_dir = "../../EstadisticaI/_posts/", output_format = "all"  ) })
bibliography: "../../referencias.bib"
csl: "../../apa.csl"
---

```{r knitr_init, echo=FALSE, cache=FALSE}
library(knitr)
## Global options
opts_chunk$set(echo=TRUE,
               cache=TRUE,
               prompt=FALSE,
               tidy=TRUE,
               comment=NA,
               message=FALSE,
               warning=FALSE,
               fig.path = paste0("../../EstadisticaI/images/", "Clase01"),
               cache.path = "../../EstadisticaI/cache/")

```

## Introducción

La estadística es una ciencia derivada de la matemática, que se encarga de recolectar, analizar y presentar información tanto numérica como categórica de una población de interés, con el fin de establecer conclusiones acerca de la misma población, o de alguno de los parámetros que la conforman. Debido a ésto, es que la estadística es empleada en gran variedad de áreas, tales como economía, administración, ingeniería, biología, medicina, hidrología, ciencias sociales, negocios, finanzas, etc.

El análisis estadístico puede dividirse en dos partes:

* **Estadística descriptiva**: se encarga de la descripción, visualización y resumen de un conjunto de datos de interés, con el objetivo de facilitar la presentación y entendimiento de los mismos.
* **Inferencia estadística**: se encarga de la inferencias, modelamiento y predicción para la obtención de conclusiones y toma de decisiones a partir de un conjunto de datos experimentales.

## Estadística descriptiva

La estadística descriptiva se puede definir como un conjunto de técnicas que se emplean para recolectar, organizar, analizar e interpretar un conjunto de datos ya sea muestral o poblacional, con el fin de presentar de forma apropiada las diversas características que posee la información suministrada.

Usualmente, la estadística descriptiva se encarga de resumir la información suministrada mediante el empleo de tablas, gráficas y medidas numéricas, junto con la interpretación de las mismas.

## Tipos de datos
En términos generales, los datos son cualquier pieza de información recolectada del fenómeno que se pretende analizar, y que, dependiendo de las características que posean, deben clasificarse dentro de una determinada categoría.

* **Cuantitativos**: Son datos que pueden ser medidos o cuantificados. Estos se subdividen en dos categorías:
  * **Datos cuantitativos discretos**: Son aquellos datos que provienen de procesos que involucran conteos, y por tanto, solo pueden tomar valores enteros. Por ejemplo: *Edad de una persona, número de semestres que tardar un estudiante para graduarse, cantidad de profesores que dictan Estadística I*
  - **Datos cuantitativos continuos**: Son aquellos datos que provienen de procesos que involucran mediciones, y por tanto, solo pueden tomar cualquier valor real dentro de un intervalo. Por ejemplo: *Temperatura actual, tiempo que dura una clase, ganancias o pérdidas diarias de un negocio.*
* **Cualitativos**: Son datos asociados a una cualidad o propiedad, y por tanto, no pueden representarse numéricamente, a pesar de poder caracterizarse alfanúmericamente. Por ejemplo: *Estrato socioeconómico, tipo de animales en una granja, nivel de satisfacción con el método planteado para dictar el curso.*
* **Lógicos**: Son datos asociados a valores de lógica binaria, usualmente denotados como Verdadero y Falso, o Éxito y Fracaso. Por ejemplo: *Tipo de Sexo, cara de una moneda, probar si un artículo es defectuoso.*

## Escala de medición
Las medición de un conjunto de observaciones puede realizarse por medio de cuatro escalas de medición.

* **Nominal**: Son aquellos factores que establecen etiquetas o categorías a los datos, sin estar sujetos a un orden específico.
* **Ordinal**: Son aquellos factores que establecen etiquetas o categorías a los datos, junto a una estructura jerárquica.
* **Intervalo**: Son aquellas mediciones cuantitativas que establecen la distancia entre una medida y otra, en términos de una unidad de medición fija, donde el cero no indica ausencia del tributo.
* **Razón**: Son aquellas mediciones cuantitativas que establece la distancia exacta de una categoría debido a que el cero es absoluto, e indica ausencia del atributo, es decir, no hay ningún valor numérico negativo.

## Medidas estadísticas
### Medidas de tendencia central
Estas medidas tienen por objetivo buscar valores que muestren el lugar en el cual se encuentra el centro de un conjunto de observaciones. Si se define `$x_1, x_2, \ldots, x_n$` como un conjunto de `$n$` observaciones, entonces 

#### Media
Es el promedio numérico de las `$n$` observaciones.
`\begin{align*}
  \bar{X}=\sum_{i=1}^n\frac{x_i}{n}=\frac{x_1+x_2+\ldots+x_n}{n}
\end{align*}`

En <tt>R</tt>, puede calcularse el valor promedio de un conjunto de observaciones mediante la función `mean(datos)`.

#### Mediana
Es el valor que ocupa el lugar central en un conjunto de datos, es decir, el valor que divide el conjunto de observaciones en dos partes que contienen el 50% de las observaciones. Para realizar el cálculo de la mediana es necesario ordenan inicialmente el conjunto de observaciones de forma creciente.
`\begin{align*}
  \tilde{X}=\begin{cases}x_{\left[\frac{(n+1)}{2}\right]} & \text{si } n \text{ es impar}\\\frac{1}{2}\left(x_{\left[\frac{n}{2}\right]}+x_{\left[\frac{n}{2}+1\right]}\right) & \text{si } n \text{ es par}\end{cases}
\end{align*}`
donde `$x_{\left[j\right]}$` representa la `$j$`-ésima observación ordenada. En <tt>R</tt> puede calcularse la mediana de un conjunto de observaciones mediante la función `median(datos)`.

#### Moda
Es el valor que ocurre con mayor frecuencia en un conjunto de datos, es decir, es la observación que se repite con mayor frecuencia. Es de anotar que en un conjunto de observaciones, se puede tener más de una moda, en cuyo caso se dirá que el conjunto de datos es bimodal, trimodal o multimodal.

Entre las funciones base del programa <tt>R</tt> no hay ninguna función que calcule la moda de un conjunto de observaciones, y por tanto, debe crearse una función que realice el cálculo, de la forma

```{r eval=FALSE}
Moda <- function(x) {
keys <- na.omit(unique(x))
keys[which.max(tabulate(match(x, keys)))]
}
```
Una vez creada la función, puede calcularse la moda de un conjunto de observaciones mediante la función `Mode(datos)`. 

### Medidas de localización
Estas medidas tienen por objetivo dividir un conjunto de datos ordenado en partes iguales, entendidas estas como intervalos que contienen la misma proporción de observaciones. Si se define `$x_{[1]}, x_{[2]}, \ldots, x_{[n]}$`, como un conjunto de `$n$` observaciones ordenadas en forma creciente, entonces 

#### Cuartil
Son los **tres valores** que dividen a un conjunto de datos ordenados en **cuatro partes** iguales.
`\begin{align*}
  C_j=x_{\left[\frac{j(n+1)}{4}\right]} \quad \quad j=1,2,3
\end{align*}`

En <tt>R</tt> puede calcularsen los cuartiles de un conjunto de observaciones mediante la función `quantile(datos, c(0.25, 0.5, 0.75))`.

#### Quintil
Son los **cuatro valores** que dividen a un conjunto de datos ordenado en **cinco partes** iguales.
`\begin{align*}
  Q_j=x_{\left[\frac{j(n+1)}{5}\right]} \quad \quad j=1,2,3,4
\end{align*}`

En <tt>R</tt> pueden calcularse los quintiles de un conjunto de observaciones mediante la función `quantile(datos, c(0.2, 0.4, 0.6, 0.8))`.

#### Decil
Son los **nueve valores** que dividen a un conjunto de datos ordenado en **diez partes** iguales.
`\begin{align*}
  D_j=x_{\left[\frac{j(n+1)}{10}\right]} \quad \quad j=1,2,\dots,9
\end{align*}`

En <tt>R</tt> pueden calcularse los deciles de un conjunto de observaciones mediante la función `quantile(datos, seq(0.1, 0.9, 0.1))`.

#### Percentil
Son los **noventa y nueve valores** que dividen a un conjunto de datos ordenado en **cien partes** iguales.
`\begin{align*}
  P_j=x_{\left[\frac{j(n+1)}{100}\right]} \quad \quad j=1,2,\dots,99
\end{align*}`

En <tt>R</tt> pueden calcularse los percentiles de un conjunto de observaciones mediante la función `quantile(datos, seq(0.01, 0.99, 0.01))`.