---
layout: post
title: "Clase 04"
main-class: 'clase'
permalink: /EstadisticaI/EstI:title.html
tags:

introduction:  |
  Introducción a la probabilidad. <br/>
  Fundamentos de probabilidad. <br/>
  Teoría de conjuntos. <br/>
  Técnicas de conteo.
header-includes:
   - \usepackage{amsmath,amssymb,amsthm,amsfonts}
   - \usepackage[sectionbib]{natbib}
   - \usepackage[hidelinks]{hyperref}
   - \usepackage{mathtools}
output:
  md_document:
    variant: markdown_strict+backtick_code_blocks+autolink_bare_uris+ascii_identifiers+tex_math_single_backslash
    preserve_yaml: TRUE
always_allow_html: yes   
knit: (function(inputFile, encoding) {
  rmarkdown::render(inputFile, encoding = encoding,
  output_dir = "../../EstadisticaI/_posts/", output_format = "all"  ) })
bibliography: "../../referencias.bib"
csl: "../../apa.csl"
---

```{r knitr_init, echo=FALSE, cache=FALSE}
library(knitr)
## Global options
opts_chunk$set(echo=TRUE,
               cache=TRUE,
               prompt=FALSE,
               tidy=TRUE,
               comment=NA,
               message=FALSE,
               warning=FALSE,
               fig.path = paste0("../../EstadisticaI/images/", "Clase04"),
               cache.path = "../../EstadisticaI/cache/",
               cache = FALSE)

```

## Fundamentos de probabilidad
### Noción de aleatoriedad
La aleatoriedad está asociada a **todo proceso cuyo resultado no puede ser determinado antes de que éste se produzca**, debido a que los resultados de dicho proceso no contiene patrones reconocibles o regulares, que permitan pronosticar un resultado futuro.

### Experimento aleatorio
Es aquel experimento que, a pesar de controlar las condiciones iniciales bajo las cuales se realiza, lo resultados obtenidos no son esencialmente los mismos, es decir, **no es posible garantizar los mismos resultados que se obtienen inicialmente**, debido a que su resultado es determinado por el azar.

### Experimento estadístico
Es cualquier acción o proceso que se puede llevar a cabo bajo ciertas condiciones, de modo que en **cada realización se presente un resultado**, ya sea numérico o no numérico. Éstos deben cumplir ciertas características:

* No es posible predecir el resultado exacto del experimento, en cualquiera de sus ejecuciones.
* Es posible conocer todos los posibles resultados del experimento, previo a las realizaciones del mismo.
* Es posible repetir el experimento bajo condiciones idénticas o similares.

### Espacio muestral
Es el conjunto de **todos los posibles resultados de un experimento estadístico**. estos espacios pueden dividirse en espacios muestrales discretos y continuos. Generalmente, el espacio muestral se denota por la letra `$S$` o la letra griega `$\Omega$`.

#### Espacio muestral discreto
Es aquel que **posee un número finito de posibilidades** o una serie interminable con tantos elementos como números enteros existentes.

#### Ejercicio
Considere el experimento de lanzar un dado convencional de `$6$` caras. Escriba el espacio muestral asociado a este experimento.

<button id="Show1" class="btn btn-secondary">Mostrar Solución </button>
<button id="Hide1" class="btn btn-info">Ocultar Solución </button>
<main id="botoncito1"> 
<h3 data-toc-skip> Solución </h3> 
<p>Dado que el dado es un dado convencional de $6$ caras, se tendrá que al lanzarlo, solo será posible obtener un $1, 2, 3, 4, 5$ o $6$, y por tanto se tendrá que 
$$\begin{align*}
S =\{1, 2, 3, 4, 5, 6\}
\end{align*}$$</p>
</main>

#### Espacio muestral continuo
Es aquel que **posee un número infinito de posibilidades** igual al número de puntos en un segmento de linea.

#### Ejercicio
Considere el experimento de espera el tiempo que pasa hasta que el decano de ciencias económicas salga de la oficina a comprar un tinto en burbuja. Escriba el espacio muestral asociado a este experimento.

<button id="Show2" class="btn btn-secondary">Mostrar Solución </button>
<button id="Hide2" class="btn btn-info">Ocultar Solución </button>
<main id="botoncito2"> 
<h3 data-toc-skip> Solución </h3> 
<p>Dado que el tiempo que puede tardar el decano en salir de la oficina para comprar un tinto puede ser, $0$ minutos, $1.2$ minutos, $3$ horas, $20$ días, etc, etc, se tendrá que el espacio muestral será de la forma.
$$\begin{align*}
S =\{\mathbb{t \in R^+ | t \geq 0}\}
\end{align*}$$

siendo $t$ el <strong>tiempo en minutos</strong> que tarda el decano en salir de la oficina para comprar un tinto en la burbuja.</p>
</main>

### Evento de un espacio muestral
Es un **subconjunto de resultados del espacio muestral** `$S$`. Generalmente, los eventos se denotan por las primeras letras del abecedario de la forma `$A, B, C$` o `$A_1, A_2, A_3$`.

Los eventos pueden ser clasificados en dos tipos

* **Simple:** se da cuando el evento tiene un solo resultado o punto muestral. 
* **Compuesto:** se da cuando el evento tiene más de un resultado o punto muestral. Estos resultados pueden ser dependientes o independientes.
* **Imposible:** se da cuando el evento no puede ocurrir dentro del espacio muestral. El evento se denota entonces por el símbolo `$\phi$` que representa al conjunto vacío. 

#### Ejercicio

1. Considere el experimento de lanzar un dado convencional de `$6$` caras. Escriba 
el evento
   * `$A_1$` el cual se saca un número primo en el dado.
   * `$A_2$` el cual se saca un número 3 en el dado.
   * `$A_3$` el cual se saca un `$8$` en el dado.
2. Considere el experimento de espera el tiempo que pasa hasta que el decano de ciencias económicas salga de la oficina a comprar un tinto en burbuja. Escriba el evento 
   * `$B_1$` el cual indica que el decano tarda en menos de `$1$` hora en salir de la oficina para comprar tinto en la burbuja.
   * `$B_2$` el cual indica que el decano tarda entre `$20$` y `$70$` minutos en salir de la oficina para comprar tinto en la burbuja.

<button id="Show3" class="btn btn-secondary">Mostrar Solución </button>
<button id="Hide3" class="btn btn-info">Ocultar Solución </button>
<main id="botoncito3"> 
<h3 data-toc-skip> Solución </h3> 
<ol type = "1">
<li> En puntos anteriores, se encontró que en un dado convencional de $6$ caras, el espacio muestral está dado por $S =\{1, 2, 3, 4, 5, 6\}$, y por tanto...
    <ul>
        <li> Dado que los números primos entre el $1$ y el $6$ están dados por $2, 3, 5$, entones se tendrá que el evento $A_1$ es un <strong>evento compuesto</strong> y estará dado por
        $$\begin{align*}
            A_1 = \{2, 3, 5\}
        \end{align*}$$
        </li>
        <li> Dado que solo nos piden un evento que contenga el número $3$, se tendrá que el evento $A_2$ es un <strong>evento simple</strong> y estará dado por
        $$\begin{align*}
            A_2 = \{3\}
        \end{align*}$$
        </li>
        <li> Dado que no es posible obtener un $8$ en un dado convencional de $6$ caras, entonces se tendrá que el evento $A_3$ es un <strong>evento imposible</strong> y estará dado por
        $$\begin{align*}
            A_3 = \{\phi\}
        \end{align*}$$
        </li>
    </ul>
</li>
<li> En puntos anteriores, se encontró que el espacio muestral del tiempo que puede tardar el decano en salir de la oficina para comprar un tinto, puede escribirse como $S =\{\mathbb{t \in R^+ | t \geq 0}\}$, y por tanto...
    <ul>
        <li> Dado que nos están restringiendo el tiempo en el cual puede salir el decano de la oficina a menos de $1$ hora, entonces se tendrá que el evento $B_1$ estará dado por
        $$\begin{align*}
              B_1 =\{\mathbb{t \in R^+ | 0 \leq t < 60}\}
        \end{align*}$$
        siendo $t$ el <strong>tiempo en minutos</strong> que tarda el decano en salir de la oficina para comprar un tinto en la burbuja.
        </li>
        <li> Similar al punto anterior, dado que nos están restringiendo el tiempo en el cual puede salir el decano de la oficina a un lapso entre $20$ minutos y $70$ minutos, entonces se tendrá que el evento $B_2$ estará dado por
        $$\begin{align*}
              B_2 =\{\mathbb{t \in R^+ | 20 < t < 70}\}
        \end{align*}$$
        siendo $t$ el <strong>tiempo en minutos</strong> que tarda el decano en salir de la oficina para comprar un tinto en la burbuja.
        </li>
    </ul>
</li>
</ol>
</main>

## Teoría de conjuntos
Dado que un evento puede estar compuestos por un conjunto de datos, las relaciones y resultados de la teoría de conjuntos, pueden ser utilizados para solucionar problemas de probabilidad. Por ello definimos a

1. El **complemento** de un evento `$A$` respecto al espacio muestral `$S$`, es denotado por `$A^c$` o `$A'$`, y se define como el subconjunto de todos los elementos de `$S$` que no están contenidos en `$A$`.
2. La **unión** de dos eventos `$A$` y `$B$`, es denotado por `$A\cup B$`, y se define como el evento que contiene todos los elementos que pertenecen a `$A$` o `$B$` o ambos.
3. La **intersección** de dos eventos `$A$` y `$B$`, es denotado por `$A\cap B$`, es el evento que contiene todos los elementos que son comunes en `$A$` y `$B$`.
4. Los eventos `$A$` y `$B$` son **mutuamente excluyentes** cuando `$A\cap B=\phi$`, donde `$\phi$` se denota como el evento nulo.

#### Ejercicio

Dados los resultados en los puntos anteriores

1. Escriba el **complemento** del evento `$A_1$`.
2. Escriba la **unión** de los eventos `$B_1$` y `$B_2$`.
3. Escriba la **intersección** entre los eventos `$A_1$` y `$A_2$`.
4. Escriba un evento `$B_3$` que sea **mutuamente excluyente** del evento `$B_2$`.

<button id="Show4" class="btn btn-secondary">Mostrar Solución </button>
<button id="Hide4" class="btn btn-info">Ocultar Solución </button>
<main id="botoncito4"> 
<h3 data-toc-skip> Solución </h3> 
<ol type = "1">
<li> Como el evento $A_1$ está dado por $A_1 = \{2, 3, 5\}$, entonces su <strong>complemento</strong> $A_1'$ estará dado por 
  $$\begin{align*}
      A_1' = \{1, 4, 6\}
  \end{align*}$$

</li>
<li> Como el evento $B_1$ está dado por $B_1 =\{\mathbb{t \in R^+ | 0 \leq t < 60}\}$, y el evento $B_2$ está dado por $B_2 =\{\mathbb{t \in R^+ | 20 < t < 70}\}$, entonces la <strong>unión</strong> $B_1\cup B_2$ estará dado por
  $$\begin{align*}
      B_1\cup B_2 = \{\mathbb{t \in R^+ | 0 \leq t < 70}\}
  \end{align*}$$
</li>
<li> Como el evento $A_1$ está dado por $A_1 = \{2, 3, 5\}$, y el evento $A_2$ está dado por $A_2 = \{3\}$, entonces se tendrá que la <strong>intersección</strong> $A_1\cap A_2$ estará dado por
  $$\begin{align*}
      A_1\cap A_2 = \{3\} = A_2
  \end{align*}$$
</li>
<li> Como el evento $B_2$ está dado por $B_2 =\{\mathbb{t \in R^+ | 20 < t < 70}\}$ entonces un evento <strong>mutuamente excluyente</strong> podría ser de la forma
  $$\begin{align*}
      B_3 = \{\mathbb{t \in R^+ | 80 < t < 120}\}
  \end{align*}$$
tal que $B_2\cap B_3 = \phi$.
</li>
</ol>
</main>

### Propiedades de teoría de conjuntos

```{r echo = FALSE}
library(kableExtra)
datos <- cbind(data.frame(
  " " = c("Conmutativa", "Asociativa", "Idempotente","Simplificación", "Distributiva", "Elemento Neutro", "Absorción")),
  Union = c("$A\\cup B = B \\cup A$", "$(A \\cup B) \\cup C = A \\cup (B \\cup C)$", "$A \\cup A = A$", "$A \\cup (B \\cap A) = A$", "$A \\cup (B \\cap C) = (A \\cup B) \\cap (A \\cup C)$", "$A \\cup \\phi = A$" , "$A \\cup S = S$"),
  Interseccion = c("$A \\cap B = B \\cap A$", "$(A \\cap B) \\cap C = A \\cap (B \\cap C)$", "$A \\cap A = A$", "$A \\cap (B \\cup A) = A$", "$A \\cap (B \\cup C) = (A \\cap B) \\cup (A \\cap C)$", "$A \\cap S = A$", "$A \\cap \\phi = \\phi$"))  

colnames(datos) <- c(" ", "Unión", "Intersección")

datos %>% 
  kable(format = "html", booktabs = T) %>%
  kable_styling("striped", full_width = F) 
```

## Probabilidad
La probabilidad es una medida asociada a la posibilidad de que ocurra un determinado evento, en donde, la forma forma tradicional de estimar la probabilidad es mediante el concepto de frecuencia relativa.
`\begin{align*}
\text{Frecuencia relativa} = \frac{\text{Número de puntos muestrales del evento de interés}}{\text{Total puntos en el espacio muestral}}
\end{align*}`

#### Ejercicio

Suponga una bolsa que contiene `$10$` bolas, de las cuales `$3$` son <strong style="color: #000;">negras</strong>, `$5$` son <strong style="color: #007bff;">azules</strong>, y `$2$` son <strong style="color: #28a745;">verdes</strong>. Si se saca una bola al azar de la bolsa. Cuál es la probabilidad de que sea

1. <strong style="color: #000;">Negra</strong>
2. <strong style="color: #007bff;">Azul</strong>
3. <strong style="color: #b31917;">Roja</strong>
4. <strong style="color: #28a745;">Verde</strong>
5. <strong style="color: #000;">Negra</strong> o <strong style="color: #007bff;">Azul</strong>
6. No sea <strong style="color: #000;">Negra</strong> y No sea <strong style="color: #b31917;">Roja</strong>

<button id="Show5" class="btn btn-secondary">Mostrar Solución </button>
<button id="Hide5" class="btn btn-info">Ocultar Solución </button>
<main id="botoncito5"> 
<h3 data-toc-skip> Solución </h3> 
<ol type ="1">
<li> Dado que el número de <strong style="color: #000;">bolas negras</strong> (éxitos) en la bolsa es $3$ y el total de bolas en la bolsa es $10$, se tendrá que la frecuencia relativa o probabilidad de sacar una <strong style="color: #000;">bola negra</strong> de la bolsa es
$$\begin{align*}
\mathbb{P}(N) & = \frac{\text{Número de bolas negras en la bolsa}}{\text{Total de bolas en la bolsa}} \\ 
& = \frac{3}{10} \\ 
& = 0.3
\end{align*}$$
</li>
<li> Dado que el número de <strong style="color: #007bff;">bolas azules</strong> (éxitos) en la bolsa es $5$ y el total de bolas en la bolsa es $10$, se tendrá que la frecuencia relativa o probabilidad de sacar una <strong style="color: #007bff;">bola azul</strong> de la bolsa es
$$\begin{align*}
\mathbb{P}(A) & = \frac{\text{Número de bolas azules en la bolsa}}{\text{Total de bolas en la bolsa}} \\ 
& = \frac{5}{10} \\ 
& = 0.5
\end{align*}$$
</li>
<li> Dado que no hay ninguna <strong style="color: #b31917;">bola roja</strong> (éxitos) en la bolsa, entonces, la frecuencia relativa o probabilidad de sacar una <strong style="color: #b31917;">bola roja</strong> de la bolsa en la que hay de $10$ bolas es
$$\begin{align*}
\mathbb{P}(R) & = \frac{\text{Número de bolas rojas en la bolsa}}{\text{Total de bolas en la bolsa}} \\ 
& = \frac{0}{10} \\ 
& = 0.0
\end{align*}$$
</li>
<li> Dado que el número de <strong style="color: #28a745;">bolas verdes</strong> (éxitos) en la bolsa es $2$ y el total de bolas en la bolsa es $10$, se tendrá que la frecuencia relativa o probabilidad de sacar una <strong style="color: #28a745;">bola verde</strong> de la bolsa es
$$\begin{align*}
\mathbb{P}(V) & = \frac{\text{Número de bolas verdes en la bolsa}}{\text{Total de bolas en la bolsa}} \\ 
& = \frac{2}{10} \\ 
& = 0.2
\end{align*}$$
</li>
<li> Dado que la suma del número de <strong style="color: #000;">bolas negras</strong> y <strong style="color: #007bff;">bolas azules</strong> (éxitos) en la bolsa es $8$ y el total de bolas en la bolsa es $10$, se tendrá que la frecuencia relativa o probabilidad de sacar una <strong style="color: #000;">bola negra</strong> o una <strong style="color: #007bff;">bola azul</strong> de la bolsa es
$$\begin{align*}
\mathbb{P}(N \text{ ó } A) & = \frac{\text{Número de bolas negras o azules en la bolsa}}{\text{Total de bolas en la bolsa}} \\ 
& = \frac{8}{10} \\ 
& = 0.8
\end{align*}$$

Similarmente, puede llegarse al mismo resultado mediante el empleo de teoría de conjuntos, en donde $\mathbb{P}(N \text{ ó } A) = \mathbb{P}(N \cup A)$, y como los eventos $N$ y $A$ son <strong>mutuamente excluyentes</strong>, es decir, $N\cap A = \phi$, entonces la probabilidad de sacar una <strong style="color: #000;">bola negra</strong> o una <strong style="color: #007bff;">bola azul</strong> será igual a
$$\begin{align*}
\mathbb{P}(N \cup A) & = \mathbb{P}(N) + \mathbb{P}(A) \\
& = \frac{3}{10} + \frac{5}{10} \\
& = \frac{8}{10} \\ 
& = 0.8
\end{align*}$$
</li>
<li> Dado que la suma del número de <strong style="color: #000;">bolas negras</strong> y <strong style="color: #b31917;">bolas rojas</strong> es de $3$, entonces el número de bolas en la bolsa que NO SON <strong style="color: #000;">negras</strong> y NO SON <strong style="color: #b31917;">rojas</strong> es de $7$, y por tanto, se tendrá que la frecuencia relativa o probabilidad de NO SACAR una <strong style="color: #000;">bola negra</strong> y NO SACAR una bola <strong style="color: #b31917;">bola roja</strong> de la bolsa es
$$\begin{align*}
\mathbb{P}(N' \text{ y } R') & = \frac{\text{Número de bolas que NO SON negras} \\ \text{ y NO SON rojas en la bolsa}}{\text{Total de bolas en la bolsa}} \\ 
& = \frac{7}{10} \\
& = 0.7
\end{align*}$$

Mediante teoría de conjuntos, $\mathbb{P}(N' \text{ y } R') =$ $\mathbb{P}(N' \cap R') =$ $1 - \mathbb{P}(N \cup R)$, y como los eventos $N$ y $R$ son <strong>mutuamente excluyentes</strong>, es decir, $N\cap R = \phi$, entonces la probabilidad de NO SACAR una <strong style="color: #000;">bola negra</strong> y NO SACAR una <strong style="color: #b31917;">bola roja</strong> será igual a
$$\begin{align*}
\mathbb{P}(N' \cap R') & = 1 - \mathbb{P}(N \cup R) \\ 
& = 1 - (\mathbb{P}(N) + \mathbb{P}(R)) \\ 
& = 1 - \left(\frac{3}{10} + \frac{0}{10}\right) \\
& = 1 - \frac{3}{10} \\
& = \frac{7}{10} \\ 
& = 0.7
\end{align*}$$
</li>
</ol>
</main>

### Axiomas de probabilidad
Sea `$S$` el espacio muestral y `$A_1, A_2, \ldots$` eventos de `$S$`, entonces se deben cumplir los siguientes tres axiomas

* **Axioma 1-** `$\mathbb P(A_i)\geq0$`
* **Axioma 2-** `$\mathbb P(S)=1$`
* **Axioma 3-** Si `$A_1, A_2, \ldots$` son eventos **mutuamente excluyentes**, entonces `\begin{align*} \mathbb P(A_1\cup A_2\cup A_3\cup\ldots)=\sum_{i=1}^\infty \mathbb P(A_i) \end{align*}`

### Propiedades de probabilidad
Sea `$A$` y `$B$` eventos del espacio muestral `$S$`, entonces se deben cumplir las siguientes cinco propiedades

1. `$0 \leq \mathbb P(A) \leq 1$`
2. `$\mathbb P(\phi) = 0$`
3. `$\mathbb P(A') = 1 - \mathbb P(A)$`
4. `$\mathbb P(A\cup B) = \mathbb P(A) + \mathbb P(B) - \mathbb P(A\cap B)$`
5. Si `$A\subseteq B$` entonces `$\mathbb P(A) \leq \mathbb P(B)$`

## Técnicas de conteo
Las técnicas de conteo son una serie de métodos de matemáticos usados para **contar el número de arreglos posibles** dentro de uno o varios conjuntos de eventos. 
La razón del empleo de las técnicas de conteo se debe a que en muchos casos es necesario resolver un problema de probabilidad mediante el conteo del número de puntos en un espacio muestral, sin listar realmente cada uno de los elementos perteneciente a un evento determinado.

### Teorema: Regla multiplicativa
Si una operación consiste en `$k$` diferentes pasos, donde el primer paso puede realizarse de `$n_1$` formas distintas, el segundo paso puede realizarse de `$n_2$` formas distintas, `$\ldots$` y el `$i$`-ésimo paso puede realizarse de `$n_i$` formas distintas, con `$i=1,2,\ldots,k$`, entonces la operación completa se puede realizar de `$(n_1)(n_2)(n_3)\ldots(n_k)$` formas distintas.

#### Ejercicio

1. Suponga que en un grupo de Estadística I hay un total de `$10$` hombres y `$7$` mujeres, de cuantas formas posibles puede el profesor escoger un hombre y luego una mujer para que resuelvan un ejercicio?
2. Cuantos números impares de 2 dígitos pueden formarse con el conjunto de números `$1,3,4,2,6,0,9,8$` si cada uno de ellos sólo puede ser seleccionado una sola vez?

<button id="Show6" class="btn btn-secondary">Mostrar Solución </button>
<button id="Hide6" class="btn btn-info">Ocultar Solución </button>
<main id="botoncito6"> 
<h3 data-toc-skip> Solución </h3> 
<ol type ="1">
<li>Como hay un total de $n_1=10$ foras de seleccionar un hombre y $n_2=7$ formas de seleccionar una mujer, entonces el número de formas de seleccionar un hombre y luego una mujer es de 
$$\begin{align*}
n_1\times n_2 = (10)(7) = 70 \text{ formas}
\end{align*}$$
</li>
<li> Como el número puede ser impar, entonces el <strong>número posibilidades asociadas a las unidades</strong> debe terminar en $1,3 \text{ o } 9$, lo cual da un total de $n_1=3$ posibilidades. <br>

Por su parte, el <strong>número asociado a las decenas</strong>, puede tomar cualquier valor de los posibles, es decir, $1,3,4,2,6,0,9,8$ <strong>restringido al números seleccionado en las unidades</strong>, entonces el número de posibilidades para las decenas será de $n_2=7$ posibilidades. <br>

Entonces el número de posibilidades de armar números pares con el conjunto de números $1,3,4,2,6,0,9,8$ es de
$$\begin{align*}
n_1\times n_2 = (3)(7) = 21 \text{ posibilidades}
\end{align*}$$
</li>
</ol>
</main>

### Teorema: Permutación de `$n$` objetos
Para cualquier número entero no negativo `$n$`, se tiene que el número de permutaciones o arreglos ordenados de `$n$` objetos diferentes es `$n!$`
`\begin{align*}
n! &= n(n-1)! \\
n! &= n(n-1)(n-2)! \\
n! &= n(n-1)(n-2)\ldots(3)(2)(1) \\
\end{align*}`
donde el caso especial de `$0!=1$`

#### Ejercicio
Suponga que en el curso de Estadística I hay un total de `$8$` estudiantes que van a presentar un supletorio, de cuantas formas puede organizar el profesor los estudiantes en una fila?

<button id="Show6" class="btn btn-secondary">Mostrar Solución </button>
<button id="Hide6" class="btn btn-info">Ocultar Solución </button>
<main id="botoncito6"> 
<h3 data-toc-skip> Solución </h3> 
<p> Como hay un total de $8$ estudiantes, entonces el total de formas en que el profesor puede ordenar el total de estudiantes en una fila es, $8$ posibles estudiantes en el primer puesto, $7$ posibles estudiantes en el segundo puesto, $\ldots$, y $1$ posible estudiante en el último puesto. Esto es,
$$\begin{align*}
8! = 8\times7\times6\times5\times4\times3\times2\times1=40320 \text{ formas}
\end{align*}$$
</p>
</main>

### Teorema: Permutación de `$n$` objetos tomados de a `$r$`
Similarmente, el número de formas de ordenar `$n$` objetos diferentes tomados de `$r$` objetos a la vez estará dado por
`\begin{align*}
_nP_r= n(n-1)(n-2)\ldots(n-r+1)=\frac{n!}{(n-r)!}\\
\end{align*}`
donde en el caso especial de `$n=r$`, se tendrá la formula
`\begin{align*}
_nP_n= \frac{n!}{(n-n)!}=\frac{n!}{0!}=n!\\
\end{align*}`

#### Ejercicio
Suponga que en la facultad de Ciencias Económicas se encuentran en elecciones, y se van a seleccionar `$4$` profesores para cubrir los puestos de Decano, Vicedecano, Jefe del departamento de Economía y Jefe del departamento de Administración de Empresas. Si se tiene un total de `$25$` candidatos, de cuantas maneras se pueden llenar estos `$4$` puestos.

<button id="Show7" class="btn btn-secondary">Mostrar Solución </button>
<button id="Hide7" class="btn btn-info">Ocultar Solución </button>
<main id="botoncito7"> 
<h3 data-toc-skip> Solución </h3> 
<p> Como hay un total de $25$ aspirantes, entonces se tendrán $25$ posibilidades para ocupar el puesto de Decano, $24$ posibilidades para ocupar el puesto de Vicedecano dado que se ocupó ya el primer puesto, $23$ posibilidades para ocupar el puesto de Jefe del departamento de Economía dado que ya se ocuparon los dos primeros puestos, y $22$ posibilidades para ocupar el puesto de Jefe del departamento de Administración de Empresas dado que ya se ocuparon los tres primeros puestos. Esto es
$$\begin{align*}
25\times24\times23\times22=303600 \text{ formas}
\end{align*}$$

Lo anterior es equivalente al obtenido usando el teorema de permutación de $n$ objetos tomados de a $r$, en donde, se tiene un total de $n=25$ aspirantes, para los cuales se les asignará un total de $r=4$ puestos, dando como resultado
$$\begin{align*}
_{25}P_4 = \frac{25!}{(25-4)!} = 303600 \text{ formas}
\end{align*}$$
  </p>
</main>


### Teorema: Permutación en circulo
El número de permutaciones de `$n$` objetos ordenados en forma circular es de `$(n-1)!$`. Dos permutaciones circulares no se consideran diferentes a menos
que los objetos correspondientes en los dos arreglos estén precedidos o seguidos por un objeto diferente.

#### Ejercicio
De cuantas manera puede organizar el profesor de Estadística I a `$6$` estudiantes (Andrés, Ana, Luisa, Camila, Sebastián, Pedro) en una mesa redonda para resolver un trabajo, si

1. No hay ninguna restricción.
2. Si Luisa y Camila deben sentarse juntas.
3. Si Luisa y Camila no pueden sentarse juntos.

<button id="Show8" class="btn btn-secondary">Mostrar Solución </button>
<button id="Hide8" class="btn btn-info">Ocultar Solución </button>
<main id="botoncito8"> 
<h3 data-toc-skip> Solución </h3> 
<ol type="1">
<li> Cuando no hay restricción, se tendrá entonces que dejando uno de los estudiantes en un punto fijo, el profesor podrá sentar a los estudiantes en una mesa redonda de
$$\begin{align*}
(6-1)! = 120 \text{ formas}
\end{align*}$$
</li>
<li> Cuando hay una restricción, la idea es tratar de encontrar el número de ordenes posibles de la restricción y luego el número de ordenes en total. Como la restricción es que Luisa y Camila deben sentarse juntas, entonces, se tendrá 
$$2!=2$$

formas diferentes de sentar a Luisa y a Camila (primero Luisa y luego Camila, o primero Camila y luego Luisa), una ves resuelto esto, <strong>se toman estas dos personas como si fueran un solo individuo</strong>, dejando un total de $5$ grupos (uno con Camila y Luisa, y los otros individuales) sin restricción para sentar en la mesa redonda. <br>

Dejando a uno de los grupos en un punto fijo, el profesor tendrá un total de
$$\begin{align*}
(5-1)! = 24 \text{ formas}
\end{align*}$$
de sentar en un mesa redonda a los $5$ grupos. Ahora, si tenemos en cuenta la restricción anteriormente calculada, entonces se tendrá que el profesor podrá sentar a los $6$ estudiantes en una mesa redonda, con Luisa y Camila juntas de
$$\begin{align*}
2 * 24 = 48 \text{ formas}
\end{align*}$$
</li>
<li> Similar al punto anterior, solo que en este caso la idea es encontrar el número de formas en donde Luisa y Camila no se sienten juntas. Si seguimos el proceso del inciso anterior, tendremos que en $24$ formas de las $120$ totales, Luisa y Camila estarán sentadas juntas, eso quiere decir que el profesor podrá sentar a los $6$ estudiantes en una mesa redonda, con Luisa y Camila separadas de 
$$\begin{align*}
120 - 24 = 96 \text{ formas}
\end{align*}$$
</li>
</ol>
</main>

### Teorema: Permutación por clases
El número de permutaciones distintas en `$n$` objetos, en los que `$n_1$` objetos son de una clase, `$n_2$` objetos de una segunda clase, `$\ldots$`, y `$n_k$` objetos de una `$k$`-ésima clase es
`\begin{align*}
\frac{n!}{n_1! n_2! \ldots n_k!}
\end{align*}`
donde `$n=n_1+n_2+\ldots+n_k$`
#### Ejercicio

En la facultad de Ciencias Económicas están interesados de armar un equipo de fútbol y para ello necesitan inscribir `$15$` jugadores. Entre los cuales se inscriben `$3$` de primer semestre, `$5$` de segundo semestre, `$2$` de tercer semestre, `$1$` de cuarto semestre, `$2$` de quinto semestre, `$1$` de octavo semestre y `$1$` de décimo semestre. Si al finalizar el torneo el equipo de Ciencias Económicas queda de segundo y para la entrega de medallas se desea entregarlas por semestre al que pertenecen los estudiantes. De cuantas formas diferentes pueden ordenarse los `$15$` jugadores para recibir las medallas, si solo importa el semestre en el que pertenecen?

<button id="Show9" class="btn btn-secondary">Mostrar Solución </button>
<button id="Hide9" class="btn btn-info">Ocultar Solución </button>
<main id="botoncito9"> 
<h3 data-toc-skip> Solución </h3>
<p>Dado que solo importa el semestre al que pertenecen los `$15$` estudiantes, entonces se tendrán un total de `$7$` clases, entre las cuales, la primera posee `$3$` estudiantes, la segunda posee `$5$` estudiantes, la tercera posee `$2$` estudiantes, la cuarta posee `$1$` estudiante, la quinta posee `$2$` estudiantes, la sexta posee `$1$` estudiante y la séptima posee `$1$` estudiante. 
Por tanto, para entregar las medallas, el número de arreglos diferentes que pueden formarse son
$$\begin{align*}
\frac{15!}{3!\;5!\;2!\;1!\;2!\;1!\;1!} = \frac{1307674368000}{2880} = 454053600 \text{ formas}
\end{align*}$$
</p>
</main>
