---
layout: post
title: "Clase 02"
main-class: 'clase'
permalink: /EstadisticaI/EstI:title.html
tags:

introduction: Definición de las medidas más usadas en la práctica e introducción al análisis descriptivo gráfico y tabular.
header-includes:
   - \usepackage{amsmath,amssymb,amsthm,amsfonts}
   - \usepackage[sectionbib]{natbib}
   - \usepackage[hidelinks]{hyperref}
output:
  md_document:
    variant: markdown_strict+backtick_code_blocks+autolink_bare_uris+ascii_identifiers+tex_math_single_backslash
    preserve_yaml: TRUE
always_allow_html: yes   
knit: (function(inputFile, encoding) {
  rmarkdown::render(inputFile, encoding = encoding,
  output_dir = "../../EstadisticaI/_posts/", output_format = "all"  ) })
bibliography: "../../referencias.bib"
csl: "../../apa.csl"
---

```{r knitr_init, echo=FALSE, cache=FALSE}
library(knitr)
## Global options
opts_chunk$set(echo=TRUE,
               cache=TRUE,
               prompt=FALSE,
               tidy=TRUE,
               comment=NA,
               message=FALSE,
               warning=FALSE,
               fig.path = paste0("../../EstadisticaI/images/", "Presentacion"),
               cache.path = "../../EstadisticaI/cache/")

```

## Continuación de medidas estadísticas

### Medidas de variabilidad
Estas medidas tienen por objetivo determinar la dispersión o variabilidad de un conjunto de datos alrededor de la media o la mediana. Si se define `$x_1, x_2, \ldots, x_n$` como un conjunto de `$n$` observaciones, entonces 

#### Varianza
Es la distancia media al cuadrado del conjunto de datos respecto a la media
`\begin{align*}
  S^2=\frac{1}{n-1}\sum_{i=1}^n{(x_i-\bar{X})^2}
\end{align*}` <!--el n-1 se conoce como corrección de Bessel, y se realiza para corregir el sesgo del estimador-->

#### Desviación estándar
Es la raíz cuadrada de la distancia media del conjunto de datos respeto a la media
`\begin{align*}
  S=\sqrt{S^2}
\end{align*}`

#### Rango
Es la distancia que hay entre el valor máximo y el valor mínimo del conjunto de datos
`\begin{align*}
  R = x_{max}-x_{min}
\end{align*}`

#### Rango intercuartílico
Es la distancia que hay entre el 50% de datos centrales de un conjunto de datos. Esta medida puede ser tomada como una medida de variabilidad para la mediana.
`\begin{align*}
  IQR = Q_3 - Q_1
\end{align*}`

#### Coeficiente de variación
Es la desviación estándar como un porcentaje de la media aritmética de un conjunto de datos
`\begin{align*}
  CV = \frac{S}{|\bar{X}|}
\end{align*}`

### Medidas de forma
Estas medidas tienen por objetivo evidenciar si el conjunto de datos tiene o no una forma simétrica y observar su nivel de concentración.

#### Coeficiente de asimetría
Este valor permite identificar si el conjunto de datos se distribuye uniformemente alrededor de las medidas de tendencia central. 
`\begin{align*}
  \gamma_1 = \frac{1}{n}\frac{\sum_{i=1}^n{(x_i-\bar{X})^3}}{S^3} \quad \quad -\infty<\gamma_1<\infty
\end{align*}`
El signo de `$\gamma_1$` indica la dirección de la asimetría.

* `$\gamma_1>0$` indica asimetría positiva, es decir, las observaciones se reúnen más en la parte izquierda de las medidas de tendencia central.
* `$\gamma_1<0$` indica asimetría negativa, es decir, las observaciones se reúnen más en la parte derecha de las medidas de tendencia central.
* `$\gamma_1\sim0$` indica simetría, es decir, existe aproximadamente la misma cantidad de observaciones a los dos lados de las medidas de tendencia central.

#### Coeficiente de curtosis
Este valor permite observar el grado de concentración del conjunto de datos
`\begin{align*}
  \gamma_2 = \frac{1}{n}\frac{\sum_{i=1}^n{(x_i-\bar{X})^4}}{S^4}-3 \quad \quad -2<\gamma_2<\infty
\end{align*}`

El signo de `$\gamma_2$` indica el nivel de concentración.

* `$\gamma_2>0$` indica leptocurtosis, es decir, la forma de los datos es más en punta y posee colas menos anchas.
* `$\gamma_2<0$` indica platicurtosis, es decir, la forma de los datos es más plana y posee colas más anchas.
* `$\gamma_2\sim0$` indica mesocurtosis, es decir, tanto la punta como las colas son similares a la distribución normal.

## Introducción a R

<code>R</code> es un lenguaje de programación orientado a objetos junto con un sistema de ventanas, que permite una interacción directa e intuitiva con el tipo de programación realizada. Este tipo de programación, posee una notable cercanía con la forma en que se expresarían las cosas en la vida real, ya que trabaja sobre objetos visibles que poseen determinadas caraterística, lo cual hace que puedan ser empleados para la realización de acciones específicas. 

Para entender cómo se crean o manipulan objetos en <code>R</code>, es necesario introducir inicialmente el lenguaje de programación, y para ello lo primero que debe hacerse, es entender la estructura de asignación, los tipos de datos, las clases de los objetos y los tipos de operadores 

### Estructura de asignación
La estructura de asignación del lenguaje <code>R</code> puede llevarse a cabo mediante cuatro formas diferentes, cada una de ellas lleva al mismo resultado

```{r, eval=FALSE}
<variable> <- <objeto>       # Primero método
<objeto> -> <variable>       # Segundo método
<variable> = <objeto>        # Tercer método
assign(<variable>, <objeto>) # Cuarto método
```

De estos cuatro métodos de asignación presentados, el primero y el segundo poseen la misma estructura, la diferencia entre ellos radica en que, el primero realiza la asignación a la derecha y el segundo a la izquierda. Esto depende de la dirección hacia donde apunte la flecha.

El tercer método, a pesar de realizar la asignación al igual que los dos primeros métodos, éste **no** es el operador habitual de asignación, pues éste se reserva para otros propósitos, tales como darle valores a una variable dentro de una función. El cuarto método, es una forma de asignación equivalente a las anteriores, pero requiere de "más esfuerzo" para llevarse acabo.

Por lo tanto, se recomienda emplear el primer método de asignación. Es de anotar que el simbolo <code><-</code> puede escribirse de dos formas, presionando la tecla <code><</code> seguida de la tecla <code>-</code>, o alternativamente, presionando de forma simultanea las teclas <code>Alt</code> y la tecla <code>-</code>.

También se señala que el carácter <code>#</code>, se emplea para comentar el código o una línea específica, lo cual implica que posterior a <code>#</code>, no se ejecutará ningún tipo de código en la linea específica en la cual se encuentre <code>#</code>.

### Tipos de datos
El lenguaje <code>R</code> admite tres tipos básico de datos, a saber
  * **Numericos:** Entero, Real o Complejo.
  * **Alfanuméricos:** Carácter o Sarta.
  * **Booleano:** Lógicos y Faltantes.
 
```{r}
a <- c(1, 22, 98)                    # Entero
b <- c(12.41, 64.123, 2.01)          # Real
c <- c(-3i, -12i, 74.23i)            # Complejo
d <- c("a", "3", "#")                # Carácter
e <- c("Quiero", "un", "tinto", "!") # Sarta
f <- c(F,FALSE,TRUE, T)              # Lógico
g <- c(NA, NaN, NA_real_)            # Faltantes
```

la función <code>c(datos)<code> se usa para concatenar objetos, es decir, crear un vector de objetos. Además, las funciones <code>mode(objeto)</code> permiten observar el tipo de objeto que se está usando.

```{r}
mode(a)
```

mientras que la función <code>str(objeto)</code> permite observar todos los atributos que posee el objeto.

```{r}
str(d)
```

### Clases de objetos
Adicionalmente, con el fin de organizar los datos, se presentan algunas de las clases de objetos más comúnmente usados en <code>R</code> 

* **Vector:** este objeto admite datos númericos, carácteres, complejos o lógicos, pero solo permite un solo tipo de dato a la vez. Puede construirse mediante la función <code>c()</code>.
* **Matriz:** este objeto admite datos númericos, carácteres, complejos o lógicos, pero solo permite un solo tipo de dato a la vez. Puede construirse mediante la función <code>matrix()</code>.
* **Arreglos:** Permite datos numericos, carácteres, complejos o lógicos, pero solo permite un solo tipo de dato a la vez. Puede construirse mediante la función <code>array()</code>.
* **Data frame:** Permite datos numericos, carácteres, complejos o lógicos, además de permitir multiples tipos por objeto a la vez. Puede construirse mediante la función <code>data.frame()</code>
* **Listas:** Permite datos numericos, carácteres, complejos, lógicos, funciones, expresiones, etc, además de permitir multiples tipos por objetos a la vez. Puede construirse mediante la función <code>list()</code>.
* **Factores:** Permite datos numericos o carácteres, pero permite un solo tipo por objeto a la vez. Puede construirse mediante la función <code>factor()</code>.

ME FALTA PONER CÓDIGO DE EJEMPLO D:

### Tipos de operaciones y precedencia de operaciones
Una vez conocidos los tipos de datos, y clase de objetos, con éstos pueden realizarse diferentes operaciones matemáticas y logícas, las cuales se encuentran ordenadas por niveles, dependiendo de su prioridad en las operaciones

1. Potencia (<code>^</code>)
2. Producto (<code>*</code>), división (<code>/</code>), división entera (<code>%/%</code>) y módulo (<code>%%</code>)
3. Suma (<code>+</code>) y Diferencia (<code>-</code>)
4. Relaciones de comparación
   * Mayor qué (<code>></code>)
   * Mayor o igual qué (<code>>=</code>)
   * Menor qué (<code><</code>)
   * Menor o igual qué (<code><=</code>)
   * Igual (<code>==</code>)
   * Diferente (<code>!=</code>)
5. Conjunción y Disyunción
   * Conjunción (<code>&</code>) o (<code>&&</code>)
   * Disyunción (<code>|</code>) o (<code>||</code>)
6. Negación (<code>!</code>)
7. Asignación. (<code><-</code>)

Como se observa, existen operadores que poseen el mismo nivel de prioridad, y por tanto éstos se ejecuta de izquierda a derecha. Para evitar problemas en los cálculos para operadores del mismo nivel de precedencia, se aconseja emplear el paréntesis, con el fin de modificar el orden de las operaciones.

Adicionalmente se presentan algunas de las funciones matemáticas más usadas

* Exponencial <code>exp()</code>
* Logaritmo <code>log()</code>, por defecto, calcula el logaritmo natural.
* Raíz cuadrada <code>sqrt()</code>
* Valor absoluto <code>abs()</code>
* Seno <code>sin()</code> y Arcoseno <code>asin()</code>
* Coseno <code>cos()</code> y Arcocoseno <code>acos()</code>
* Tangente <code>tan()</code> y Arcotangente <code>atan()</code>

ME FALTA PONER CÓDIGO DE EJEMPLO D:



