---
layout: post
title: "Clase 01"
main-class: 'clase'
permalink: /MuestreoySeriesdeTiempo/MyST:title.html
tags:

introduction: |
  Tipos de métodos de pronóstico <br/>
  Factores a tener en cuenta en la selección de métodos de pronósticos <br/>
  Componentes de una serie de tiempo <br/>
  Funciones de pérdida<br/>
header-includes:
   - \usepackage{amsmath,amssymb,amsthm,amsfonts}
   - \usepackage[sectionbib]{natbib}
   - \usepackage[hidelinks]{hyperref}
output:
  md_document:
    variant: markdown_strict+backtick_code_blocks+autolink_bare_uris+ascii_identifiers+tex_math_single_backslash
    preserve_yaml: TRUE
always_allow_html: yes   
knit: (function(inputFile, encoding) {
  rmarkdown::render(inputFile, encoding = encoding,
  output_dir = "../../MuestreoySeriesdeTiempo/_posts/", output_format = "all"  ) })
bibliography: "../../referencias.bib"
csl: "../../apa.csl"
link-citations: yes
---

```{r knitr_init, echo=FALSE, cache=FALSE}
library(knitr)
## Global options
opts_chunk$set(echo=TRUE,
               cache=TRUE,
               prompt=FALSE,
               tidy=TRUE,
               comment=NA,
               message=FALSE,
               warning=FALSE,
               fig.path = paste0("../../MuestreoySeriesdeTiempo/images/", "Clase01"),
               cache.path = "../../MuestreoySeriesdeTiempo/cache/")

```


## Introducción

Una serie de tiempo es una secuencia de observaciones registradas y ordenadas de forma periódica, en intervalos de tiempo igualmente espaciados, tales como, días, meses, semestres, años, entre otros. Por ejemplo, el `$PIB$` per capita (% anual) de Colombia, 

<pre>
```{r echo=FALSE}
library(plotly)
library(htmltools)
library(tidyverse)
# https://datos.bancomundial.org/indicador/NY.GDP.PCAP.KD.ZG
PIBcol <- ts(c(1.983183392, 2.292595551, 0.231792643, 3.033555246, 0.557370132, 2.156500316, 1.110445303, 2.924696885, 3.209951184, 3.462385145, 3.379791618, 5.181404836, 4.344116951, 3.415242062, 0.054377114, 2.385808489, 1.819540279, 6.026298262, 3.003067413, 1.744317806, -0.023027616, -1.316171395, -0.683991606, 1.09300722, 0.907423685, 3.625085068, 3.235271842, 2.009085124, 1.418335593, 2.312929483, 0.116795606, 2.166679144, 3.53222506, 4.009005561, 3.4647784, 0.427584131, 1.834165369, -0.939121717, -5.611912127, 1.43545282, 0.226857288, 1.065060726, 2.489228212, 3.922772027, 3.34837565, 5.439446434, 5.551168521, 2.045206544, 0.058604955, 3.206963611, 6.232264851, 2.850694341, 3.547537302, 3.744554111, 2.023519393, 1.072527479, 0.934070318), start = 1961)
fechas1 <- seq(from = 1961, length.out = length(PIBcol))
plot_ly(x = ~fechas1, y = ~PIBcol, mode = 'lines+markers', text = paste("PIB =", round(PIBcol, 3)), width = 700, height = 300, name = "Crecimiento del PIB per cápita (% anual)") %>% layout(title="Crecimiento del PIB per cápita (% anual)", xaxis = list(title ="Año"), yaxis = list(title = "PIB (% anual)")) %>% 
layout(margin = list(l = 60, r = 60, b = 60, t = 60, pad = 4))
```
</pre>

o el material particulado `$PM_{10}$` y `$PM_{2.5}$` en la ciudad de Medellín (por hora) para el mes de mayo en el año 2019

<pre>
```{r echo=FALSE}
library(readxl)
aire <- read_xlsx("../../Dataset/calidadaireabril2019.xlsx")
pm25 <- unclass(aire$pm25)
pm10 <- unclass(aire$pm10)
fechas2 <- aire$Fecha_Hora
# https://siata.gov.co/siata_nuevo/index.php/mapa/
### Extracció de Atípicos y gráfico pm25
lim25 <- quantile(pm25,probs = c(0.25,0.75))+c(-1.5*IQR(pm25),1.5*IQR(pm25))
SApm25 <- pm25[dplyr::between(pm25,lim25[1],lim25[2])]
fpm25 <- fechas2[dplyr::between(pm25,lim25[1],lim25[2])]
plotpm25 <- plot_ly(x = ~fpm25, y = ~SApm25, mode = 'lines+markers', text = paste("PM2.5 =", SApm25), width = 700, height = 300, name = "PM2.5")

### Extracció de Atípicos y gráfico pm25
lim10 <- quantile(pm10,probs = c(0.25,0.75))+c(-1.5*IQR(pm10),1.5*IQR(pm10))
SApm10 <- pm10[dplyr::between(pm10,lim10[1],lim10[2])]
fpm10 <- fechas2[dplyr::between(pm10,lim10[1],lim10[2])]
plotpm10 <- plot_ly(x = ~fpm10, y = ~SApm10, mode = 'lines+markers', text = paste("PM10 =", SApm10), width = 700, height = 300, name = "PM10") 
subplot(plotpm25, plotpm10, nrows = 2, margin = 0.08) %>% 
  layout(title = "Materia particulada 2.5 y 10",
         yaxis = list(title = "PM2.5"),
         yaxis2 = list(title = "PM10"),
         xaxis2 = list(title = "Días"),
         margin = list(l = 60, r = 60, b = 60, t = 60, pad = 4))

```
</pre>

entre otras.

El estudio de la series de tiempo requiere de procedimientos estadísticos diferentes a los análisis empleados tradicionalmente, debido a la dependencia o correlación existente entre los diferentes puntos observados en el tiempo, que no permite suponer que el conjunto de datos sea independiente e idénticamente distribuido, y en consecuencia, requieren de modelos estadísticos que permitan explicar el comportamiento de variables aleatorias que dependan del tiempo, para así poder realizar inferencia sobre éstas.

Entre los principales objetivos del análisis de series de tiempo, se destaca el comprender y describir el comportamiento de las series, evidenciar el efecto de acciones o decisiones pasadas, realizar pronósticos que contribuyan al proceso de toma de decisiones, entre otros.

## Métodos de pronóstico

Un pronóstico es una predicción de algún evento o eventos futuros, los cuales pueden ser clasificados en tres unidades de tiempo, a saber, pronósticos a corto plazo, mediano plazo y largo plazo. @Montgomery2015 define los pronósticos a corto plazo como 



Existen diferentes tipos de prónisticos, y con el fin de resumirlos, se emplean la clasificación propuesta por

## Factores a tener en cuenta en la selección de métodos de pronósticos

## Componentes de una serie de tiempo

## Funciones de pérdida

### ME

### MAE

### SSE

### MSE

### SDE

### MAPE




```{r}
set.seed(1823)
## R code
x <- rnorm(10, 3, 1)
e <- rnorm(10, 0, 3)
y <- 1 + 3 *x + e
plot(y~x)
## R code
sd <- function(x){
  mean(x)
}

m = "hola"
```

BLA BLA BLA BLA `$a+b=4+\beta$`

`\begin{align}\label{eq:bla}
\frac{\mathrm{d}}{\mathrm{d} x} \int_{a}^{x} f(s)ds = f(x)
\end{align}`

Hi `$z = x + y$` `\eqref{eq:bla}`

`$a^2 + b^2 = c^2$`

`\begin{align}
\begin{vmatrix}a & b\\
c & d
\end{vmatrix}=ad-bc \end{align}`

prueba de python

```{python}
## Python code
sum([1, 2, 3, 4, 5])
```


## Bibliografía


